臺灣高等法院臺南分院刑事判決
                                   109年度上更一字第14號
上  訴  人
即  被  告  陳清根


選任辯護人  黃進祥律師
            黃建雄律師
            蔡志宏律師
上列上訴人因誣告案件，不服臺灣雲林地方法院107 年度訴字第
643 號中華民國107 年11月12日第一審判決（起訴案號：臺灣雲
林地方檢察署106 年度偵字第5701號），提起上訴，判決後經最
高法院發回更審，本院判決如下：
    主  文
原判決撤銷。
陳清根無罪。
    理  由
一、公訴意旨略以：被告陳清根於民國105 年1 月26日下午3 時
    許，駕駛車輛在雲林縣○○鄉○○村00鄰○○路00○0 號住處旁倉
    庫邊，不慎撞死黃于崇所養之狗，而發生爭執，陳清根明知
    黃于崇未持電鋸要求其挖洞埋狗，亦未以「這個洞那麼小怎
    麼連你一起埋進去」、「你要交代遺言」等語對其恫嚇，詎
    被告竟仍基於意圖使人受刑事處分之犯意，於105 年5 月30
    日，向雲林縣警察局斗六分局饒平派出所警員誣告黃于崇涉
    犯剝奪他人行動自由、恐嚇危害安全等罪嫌。因認被告涉犯
    刑法第169 條第1 項之誣告罪嫌。
二、按犯罪事實應依證據認定之，無證據不得認定犯罪事實；不
    能證明被告犯罪者，應諭知無罪之判決，刑事訴訟法第154
    條第2 項及第301 條第1 項分別定有明文。又刑事訴訟法第
    161 條第1 項規定：檢察官就被告犯罪事實，應負舉證責任
    ，並指出證明之方法。因此，檢察官對於起訴之犯罪事實，
    應負提出證據及說服之實質舉證責任，倘所提證據不足為被
    告有罪之積極證明，或指出證明之方法，無從說服法院形成
    有罪心證，基於無罪推定原則，自應為被告無罪判決之諭知
    。認定犯罪事實所憑證據，無論為直接或間接證據，其為訴
    訟上之證明，須於通常一般人均不致有所懷疑，而得確信其
    為真實之程度者，始得據為有罪認定，苟積極證據不足為不
    利於被告事實認定時，即應為有利於被告之認定，更不必有
    何有利證據（最高法院92年台上字第128 號、76年台上字第
    4986號及30年上字第816 號等判例參照）。又告訴人與被告
    處於絕對相反之立場，其陳述之目的，在使被告受刑事訴追
    處罰，內容未必完全真實，證明力自較一般證人之陳述薄弱
    。故告訴人縱立於證人地位而為指證及陳述，且其指證、陳
    述無瑕疵可指，仍不得作為有罪判決之唯一依據，應調查其
    他證據以察其是否與事實相符，亦即仍須有補強證據以擔保
    其指證、陳述之真實性，始得採為斷罪之依據（最高法院94
    年度台上字第3326號判決意旨參照）。
三、公訴人認被告涉有上開誣告罪嫌，無非係以被告之供述、告
    訴人之指訴、證人林志文、陳建仁之證述、臺灣雲林地方檢
    察署105 年度偵字第3788號不起訴處分書（即被告對告訴人
    提告恐嚇之案件）為其主要論據。訊據被告堅決否認有何誣
    告犯行，辯稱：告訴人確實有持鏈鋸要求我挖洞掩埋犬屍，
    也有以「這個洞那麼小，怎麼連你一起埋進去」、「你要交
    代遺言」等言詞對其恫嚇，只是當時警察沒有看到鏈鋸。告
    訴人自承他有要求我要照他的方式掩埋狗屍，要我把洞挖大
    一點，事發當日告訴人也有攜帶鏈鋸到我停車的地方，我還
    有問告訴人拿鏈鋸是不是要殺我，以此情狀，我認為遭告訴
    人恐嚇，並非無據，不能僅因無法證明告訴人犯罪，即率爾
    認定我基於誣告犯意而誣指告訴人等語。
四、經查：
  ㈠按誣告罪之成立以意圖他人受刑事處分或懲戒處分，而為虛
    偽之告訴、告發、報告者為要件，所謂虛偽係指明知無此事
    實故意捏造而言，若告訴人誤認有此事實；或以為有此嫌疑
    ；或所告尚非全然無因，衹因缺乏積極證明致被誣告人不受
    訴追處罰者，尚難遽以誣告論罪。是告訴人所訴事實，因不
    能證明其係實在，對於被訴人為不起訴處分確定者，是否構
    成誣告罪，尚應就其有無虛構誣告之故意以為斷，並非當然
    可以誣告罪相繩。
  ㈡不爭執事項（本院卷第203 至204 頁）：
  ⒈被告於105 年1 月26日下午某時許，在雲林縣○○鄉○○村○○路0
    000號黃于崇住處旁的倉庫，因駕駛車輛輾斃黃于崇所飼養
    之犬隻，黃于崇乃要求其將犬隻屍體掩埋。
  ⒉嗣後被告與黃于崇因為犬隻屍體掩埋的問題發生爭執，被告
    乃在雲林縣○○鄉○○村00號堤防內產業道路某處持圓鍬傷害黃
    于崇，該案經原審法院以105 年度易字第524 號判處被告犯
    傷害罪，處有期徒刑3 月，並由本院以105 年度上易字第76
    5 號判決上訴駁回確定（下稱傷害案）。
  ⒊被告於105 年5 月2 日、30日，至雲林縣警察局斗六分局饒
    平派出所，向該所警員陳建仁申告告訴人於105 年1 月26日
    下午某時許，在雲林莿桐鄉四合村14號堤防內產業道路某處
    ，持鏈鋸要求其挖洞掩埋犬隻屍體，並以加害被告生命及身
    體之「洞挖大一點要將你和狗一起掩埋」、「這個洞那麼小
    ，怎麼連你一起埋進去」、「你要交代遺言」等言詞施以恫
    嚇，並表示要對告訴人提出妨害自由及恐嚇告訴（原審卷第
    63至68頁）。
  ⒋被告對告訴人提告之上開恐嚇等案件，因證據不足，業經臺
    灣雲林地方檢察署檢察官以105 年度偵字第3788號為不起訴
    處分確定，有該不起訴處分書可參（警卷第4 頁），而被告
    於上開不起訴處分作成前即已撤告一節，有撤回告訴狀可按
    （原審卷第223 頁）。
  ㈢告訴人歷次供述如下：
  ⒈於105 年4 月13日傷害案之警詢供稱：被告於105 年1 月26
    日18時許在14號堤防內的產業道路將我打傷，因他在我家廣
    場撞死我的狗，後來到堤防內，我要求他照我的方式掩埋，
    他就持圓鍬打我，只有我們2 人在場等語（原審卷第51至52
    頁）。
  ⒉於105 年5 月25日傷害案之偵訊證稱：當日18時許是我們在
    那邊搶圓鍬，對方有出手打我罵我，跟我僵持好幾個小時，
    我不知道他有受傷，可能是互搶的時候拉扯到，被告揮擊我
    時我有用手阻擋等語（原審卷第60頁）。
  ⒊於105 年5 月31日傷害案之警詢供稱：105 年1 月26日15時
    許，我與被告在14號堤防相遇，我搭他的車回我家倉庫，並
    請村長來處理輪胎的事，輪胎拆還給他後，我搭他的車要離
    去，他在我家前廣場撞死我家的狗，我家司機也在現場，我
    沒有毆打他，只告訴他要他掩埋狗，事情就算了，我沒有持
    鏈鋸，也沒有控制他的行動，圓鍬是他攻擊我多次造成我受
    傷，我才奮力握住，並壓制他打電話向朋友求救等語（原審
    卷第53至57頁）。
  ⒋於105 年9 月20日傷害案原審法院證稱：當日被告撞死狗之
    後，他開小貨車載狗屍到產業道路附近挖洞準備掩埋，我是
    騎機車去我的田裡工作，在田裡看到被告拖行狗屍，我才又
    騎機車過去叫他不要拖行，並在他挖洞時整理狗屍，結果他
    就持圓鍬揮擊我，我就打電話向林志文求救，後來警察、我
    媽媽陸續到場。我當時手上沒有拿鏈鋸，被告在產業道路旁
    他的田地上挖洞，我不是質疑他洞挖太小，是他問我這樣可
    不可以，我叫他再挖大一點，因為狗很大隻，我繼續整理狗
    ，他就揮過來，我沒有說「把洞挖大一點，要把狗跟人一起
    埋下去」。當天我有鏈鋸，是放在機車腳踏板上，我停機車
    處跟掩埋處有30至50公尺，我沒有帶鏈鋸下車等語（原審卷
    第86至102 頁）。
  ⒌於106 年4 月18日傷害案本院審理證稱：當日被告開車先走
    ，要去埋狗，我騎機車在路上遇到被告，他去他位於後壁田
    仔的房子，我有跟過去他的房子，我問他是要埋這裡嗎，他
    說沒有，是來拿圓鍬，被告還笑笑的問我，你拿電鋸是要殺
    我嗎，我回答沒有，我要去田裡工作，被告有看到我拿鏈鋸
    。被告把狗屍載到堤防，他的田在我的田旁邊的旁邊，我在
    田裡工作，看到被告車停在他的田與隔壁田交界處的產業道
    路上，把狗拖下來，我就過去說他已經把狗撞死了，還要用
    拖的。他挖洞的時候，我在整理狗屍，有發生爭執，他就拿
    圓鍬打我，我們一直爭搶圓鍬，最後被告摔在道路上，我順
    勢壓制他。我看到被告拖狗，才帶鏈鋸騎機車過去被告那裡
    ，我不可能把鏈鋸留在我的田裡被別人拿走，我騎過去，機
    車停那裡，距離埋狗處至少10至20公尺，鏈鋸在機車上，停
    機車時有掉在地上等語（原審卷第182 至202 頁）。
  ⒍於106 年8 月15日本案警詢供稱：被告於105 年我告他傷害
    之偵查期間，向我提妨害自由告訴，經雲林地檢署為不起訴
    處分，所以我要對被告提誣告罪之告訴，被告在傷害案向法
    官稱在其輾死我的狗的地點，我有對他說，要交代遺言，並
    跟狗一起埋下去等語，我沒說上述的話，這是對我的人格嚴
    重誣衊，所以我也要對他提誹謗告訴等語（警卷第3 頁）。
  ⒎於106 年11月2 日本案偵訊證稱：事發後我請他把狗埋掉，
    他把狗屍丟車上後就開走去埋，我回倉庫騎機車並拿電鋸，
    我打算把田邊的樹鋸掉，我知道這是爭執點，但我當時確實
    只是要鋸樹，我也沒把電鋸帶到與被告爭執的現場。我在田
    裡工作，看被告開貨車來，他把狗屍拖下摔到地上，我覺得
    他很不尊重生命，就騎機車過去他那邊，跟他說你撞死牠了
    ，可否不要用拖的，他就改用抱的，他抱到樹下開始挖洞，
    我在旁邊整理狗的遺體，被告就突然拿圓鍬揮擊我，他一直
    要把我絆倒，但我是年輕人，比較有力，他在絆我的過程自
    己摔倒，我就過去壓制他，林志文剛好打給我，我順手回撥
    ，跟他喊有人打我，叫他快過來，後來林志文、村長、警察
    、我媽也一起來了等語（偵卷第17頁）。
  ⒏於107 年10月29日本案原審審理證稱：現場沒有電鋸，因為
    我沒有帶過去，掩埋點距離我停機車處有50至70公尺，電鋸
    放在機車腳踏墊，當時有無掉下來我不知道，我沒有對他說
    恐嚇的話。狗被撞死之後，我有騎機車到倉庫拿電鋸，被告
    開貨車載狗屍去他的房子（倉庫）拿圓鍬時，我有在場，這
    是我要去田裡的必經之路，我有在場問他是否要埋在這裡，
    他說沒有，他要拿圓鍬，我說好，就騎機車去我田裡工作了
    ，後來看到他停車拖狗，我才騎機車過去他的停車處。埋狗
    應該是下午5 時許，我的電鋸有帶到停車地點，這是生財工
    具，怕被偷走，但我們發生爭執是在埋狗處，電鋸沒有帶到
    埋狗處。在被告房子（倉庫）時，被告有笑笑問我拿電鋸是
    否要殺他，我不知道他為何這樣問我等語（原審卷第321 至
    342 頁）。
  ⒐於本院審理供稱：當天狗被撞到後，要去埋狗之前，我是經
    過被告豬舍的倉庫，這是我家倉庫到田裡的必經道路，這裡
    距離我的倉庫起碼3 、4 公里以上，騎機車3 、4 分鐘，我
    們都叫那條路「後面田（台語）」，（被告供稱：當天埋狗
    之前，我去我家豬舍的倉庫拿圓鍬，告訴人騎機車跟在我後
    面到豬舍）。那是要去田裡的路，被告開貨車先走，我回倉
    庫拿鏈鋸放在機車腳踏墊，中間有時間落差，我看到被告轉
    進他的豬舍，就騎進去問他是不是要埋在這裡，他說不是，
    我就又出來，接著他去他的田，我去我的田，他的田在我的
    田旁邊。（提示原審卷第239 頁）「2.第一機車停放處」是
    我騎去一開始停機車的地點，那時鏈鋸在機車上，我的田到
    被告埋狗的地點起碼20公尺，「樹埋狗點」是我們起衝突的
    地方，後來我對他拖狗不滿，我就騎機車過去，鏈鋸有載過
    去，一直放在機車上，我在「第二現場」這裡，機車停在被
    告貨車附近。我之前說過被告在豬舍曾問我「你拿鏈鋸是要
    殺我嗎？」，我不知道他為何這樣問我，他看到我有鏈鋸就
    笑笑跟我說等語（本院卷第211 至217 頁）
  ⒑由上可知，告訴人雖未手持鏈鋸對被告施以恐嚇，然確實有
    在被告豬舍處及附件原審卷第239 頁「第二現場」停車處，
    以騎機車攜帶鏈鋸放置腳踏墊之方式，2 次出現在被告面前
    ，至為明確；且被告在自家豬舍見告訴人騎機車攜帶鏈鋸，
    更曾以此質問告訴人「你拿鏈鋸是要殺我嗎？」等語，足見
    被告當時確實心生疑慮無誤。再者，告訴人於傷害案原審審
    理供稱有叫被告把洞挖大一點等語（詳見上述⒋），另參以
    被告有聽覺機能障礙一節，有身心障礙證明可按（原審卷第
    137 頁），由此足徵，告訴人上開攜帶鏈鋸，2 次出現在被
    告面前，並曾要求被告洞挖大一點之言行舉止，若造成有聽
    覺機能障礙之年近70歲之被告有所誤會，並非不可想像。況
    且，告訴人關於「第二現場」停放機車處距離埋狗處究竟多
    遠，前後供述不一，從10公尺到70公尺不等（詳見上開⒋⒌⒏
    ），可見告訴人之距離感不佳，倘若相距10公尺，距離甚短
    ，鏈鋸在隨時可拿取之範圍，則被告因此誤認告訴人騎車攜
    帶鏈鋸將對其不利，亦合常情，縱有誤會，尚難以此遽論其
    有誣告犯意。
  ㈣參以被告於105 年5 月2 日警詢即供稱：黃于崇要求掩埋狗
    屍體，所以雙方到現場，黃于崇要求「洞挖大一點」，要將
    其與狗一起掩埋，接著便動手搶圓鍬，一面還說要讓其死，
    送其上路，有遺言快交代，其便抓圓鍬與黃于崇互搶，不知
    黃于崇傷勢何來等語，有警詢筆錄可考（原審卷第63至65頁
    所附之警詢筆錄），足見被告於初次警詢即有供稱「洞挖大
    一點」一事，已述及告訴人有以言詞對其威嚇，並無原判決
    理由記載「反觀被告於『105 年5 月2 日的第1 次警詢』，未
    曾提及告訴人當時有『以言詞威嚇之情況』」一情（見原判決
    第4 頁），原判決以此為被告不利認定，尚嫌速斷。至於檢
    察官於105 年5 月25日是針對被告涉嫌傷害告訴人一案而為
    訊問，檢察官對被告之訊問僅短短2 個問句，被告之回答亦
    僅4 行寥寥數語，有偵訊筆錄可查（原審卷第59至60頁所附
    偵訊筆錄），足見當時檢察官並無問及此節，被告也僅針對
    檢察官之訊問而為回答，當無可能提及自己遭告訴人恐嚇及
    妨害自由一節，自難以其該日未提及此情，遽論被告於105 
    年5 月30日之警詢指訴係事後故意誣陷告訴人。
  ㈤依據告訴人上開供述，本案係當日15時許，告訴人與被告在
    附件原審卷第239 頁「第二現場」停車處即堤防旁相遇時，
    因耕耘機輪胎一事有所爭執，告訴人乃搭乘被告之小貨車同
    至告訴人之倉庫，邀同村長處理輪胎一事，處理完畢要離去
    時，被告駕駛小貨車不慎撞死告訴人之狗，告訴人要求被告
    掩埋狗屍，被告乃駕車搭載狗屍至其豬舍之倉庫拿取圓鍬，
    而告訴人則騎機車攜帶鏈鋸在腳踏墊上，隨後亦至被告豬舍
    處，被告見狀質問告訴人「你拿鏈鋸是要殺我嗎？」，嗣告
    訴人騎機車至其田地工作，在附件「我工作」處，看到被告
    拖狗，被告則至附件「樹埋狗點」挖洞擬掩埋狗屍，告訴人
    見被告拖狗，乃騎機車攜帶鏈鋸至附件「第二現場」停車處
    ，停放機車後，至「樹埋狗點」指責被告，並幫忙整理狗屍
    ，對被告稱「洞挖大一點」，在整理及挖洞過程中，雙方在
    該處發生爭執，當日18時許，被告持圓鍬毆打告訴人，雙方
    進而爭搶圓鍬，最後告訴人將被告壓制在產業道路上，介於
    附件「攻擊」與「第一次爭執」之間（原審卷第195 至202
    頁），告訴人並電話通知友人林志文報警，林志文、陳建仁
    警員等人始陸續趕到一節，至為灼然。觀之被告於105 年5
    月30日警詢指稱：告訴人騎機車跟到我住家（即拿圓鍬之豬
    舍倉庫），帶著鏈鋸不時拉著要啟動，要我交代遺言，但後
    來沒啟動，我駕車至「車道14號觀測站」，告訴人指定埋葬
    地點，我動手挖洞，告訴人一直說要挖大一點，要連我一起
    埋，一直拉電鋸稱要讓我死，要我交代遺言，嗣兩人在那邊
    搶奪圓鍬，我被告訴人壓在地上等語（原審卷第66至68頁）
    ，顯見告訴人確有騎機車攜帶鏈鋸至被告拿圓鍬之豬舍倉庫
    ，亦確有騎車攜帶鏈鋸至附件「第二現場」停車處，且於被
    告挖洞時稱「洞挖大一點」，被告指稱告訴人對其恐嚇等語
    ，雖僅有被告之單一指訴，難認成罪，然告訴人確實2 次攜
    帶鏈鋸跟隨被告，以此客觀情狀，難謂被告所言均係憑空臆
    測，且被告確曾在豬舍倉庫第1 次見到告訴人攜帶鏈鋸跟隨
    時即詢問是否要殺被告，足徵其心中質疑，並非無據。況且
    ，證人黃永治於本院審理證稱：我是司機，告訴人是我前老
    闆的兒子，當天被告在告訴人的倉庫處撞死狗，告訴人很愛
    狗，他很不爽，很生氣，我把他抓著，叫他不要生氣，有事
    好好講，告訴人有一些情緒的話等語（本院卷第144 至150
    頁），足徵告訴人當時確實情緒不佳，有過激言論，亦非不
    可想像，且其隨後持鏈鋸跟隨被告至被告豬舍倉庫，因而引
    發被告質問告訴人「你拿鏈鋸是要殺我嗎？」，足見當時告
    訴人之憤怒情緒及攜帶鏈鋸跟隨之客觀情狀，致使被告心生
    遭恐嚇之誤會，並非無憑。
  ㈥告訴人騎機車攜帶鏈鋸至「第二現場」停車處，業如前述，
    該停車處距離產業道路上雙方壓制地點並非甚遠，有附件可
    按，而林志文、陳建仁係該日衝突結束下午18時後才先後趕
    到產業道路之壓制地點，其等曾至該處，然甚至不能清楚說
    明告訴人停放在旁之機車腳踏墊上有無鏈鋸（原審卷第117
    、124 、303 頁，偵卷第27頁），更難耳聞或目睹被告與告
    訴人在豬舍倉庫拿圓鍬時或在「樹埋狗點」挖洞時，有無被
    告所指之恐嚇情形，是其等證稱現場未見鏈鋸，與機車上確
    有鏈鋸一情不合，尚難為被告不利之認定。又原判決雖認告
    訴人之機車「第二現場」停車處與被告埋狗處或被告攻擊處
    有相當之距離（原判決第7 頁），惟此乃屬不精確之認定，
    告訴人歷次所述之距離最短為10公尺，而早在被告之豬舍倉
    庫處，被告即已質疑告訴人攜帶鏈鋸意欲何為，是縱告訴人
    在「第二現場」停車處停車，被告亦能察覺其有攜帶鏈鋸，
    因此認為有遭鏈鋸恐嚇之可能，並非不可想像。
  ㈦被告指述其以圓鍬擋住告訴人拿鏈鋸之攻擊（原審卷第355頁
    ），雖屬無據，難以採信，然被告心中之質疑，從在豬舍倉
    庫處即已產生，告訴人又挾怒氣，在遠處見被告拖狗即立刻
    攜帶鏈鋸驅車前往指責，並要求「洞挖大一點」，參以被告
    當時年近70歲，年事已高，有聽力障礙，此有輕度身心障礙
    證明可按（原審卷第137 頁），其因告訴人一路攜帶鏈鋸跟
    隨，並確實曾說「洞挖大一點」等語，而誤認有遭恐嚇之情
    ，其指訴固有誇大不實之處，然非全然無因，況其早於指訴
    告訴人之案件偵查終結前即已撤回告訴，益見其有瞭解自己
    誤會之處，依據前開說明，當難以其誤認，遽以誣告論罪。
五、綜上所述，被告固對告訴人提出恐嚇告訴，惟依據前開說明
    ，公訴意旨所為舉證，尚不足以證實被告確有公訴意旨所指
    之誣告犯行，檢察官復未能提出適合於證明起訴犯嫌之其他
    積極證據，指出調查之途徑暨說明其關聯性予以補強，綜合
    全案事證及辯論意旨，其證明尚未達於通常一般人均不致有
    所懷疑，得說服本院確信其為真實之程度，揆諸前揭說明，
    本院認被告犯罪應屬不能證明。
六、原審未予詳查，遽為被告有罪之諭知，即有不當。被告提起
    上訴，否認犯罪，為有理由，應由本院予以撤銷，並另為無
    罪之諭知。
據上論斷，應依刑事訴訟法第369 條第1 項前段、第364 條、第
301 條第1 項前段，判決如主文。
本案經檢察官何金陞提起公訴，檢察官謝錫和到庭執行職務。
中　　華　　民　　國　 109　　年　　10　　月　　15　　日
                  刑事第五庭    審判長法　官  黃國永
                                      法　官  蔡川富
                                      法　官  翁世容
以上正本證明與原本無異。
檢察官如不服本判決應於收受本判決後20日內向本院提出上訴書
，其未敘述上訴理由者並得於提起上訴後20日內向本院補提理由
書。
本件被告不得上訴。
                                      書記官  顏惠華
中　　華　　民　　國　 109　　年　　10　　月　　15　　日